臺灣高等法院臺南分院刑事裁定
110年度毒抗字第650號
抗  告  人
即  被  告  甲○○




上列抗告人因強制戒治案件，不服臺灣雲林地方法院中華民國11
0年7月27日裁定（110年度毒聲字第343號），提起抗告，本院裁
定如下：
    主  文
抗告駁回。
    理  由
一、抗告意旨略以：
　㈠抗告人即被告甲○○曾於民國89年度經臺灣雲林地方檢察署裁
    定觀察勒戒後，距今皆已過21年，縱使其間犯下他案執行完
    畢後，所受處罰之效應，與當時時空背景而消滅，實不應以
    此之司法前科紀錄來衡定「強制戒治處分」之主要依據，這
    是否有違一罪不二罰，罪溯及既往之精神，以及與罪疑惟利
    被告等原則有所牴觸。
  ㈡承上，抗告人此次在雲監服刑案號108年執木字第0000號木股
    、109年執木字第000號木股、109年執木字第0000號木股、1
    10年執金字第000號金股、110年執金字第000號金股，110年
    執金字第0000號金股、110年執金字第0000號金股，共應執
    行有期徒刑42年，自受觀察勒戒，單憑心理醫師評估，再以
    司法前科為伍，便裁定抗告人「強制戒治處分」，可謂無端
    復加1年刑期，怎能令人心服。
  ㈢抗告人觀察勒戒期間，生活作息正常，表現良好，且無施用
    助眠、鎮靜藥物等，這些都能列入評估標準，再來進行生理
    方面必要醫療處置工作所指是「每日都在暗無天日的舍房內
    」，然而觀察紀錄指的是「2次心理醫師評估」？舉個例，
    在本監執行0000何○○前科累累，在外靠竊盜來吸毒，毒癮犯
    了什麼事情做不出來，又無固定工作，居無定所，像他這種
    人都能勒戒成功，抗告人想詢問「標準」在哪？此使抗告人
    不服。
  ㈣依法勒戒與戒治評分標準有分新舊法，若新法對抗告人的評
    定方式較為有利，望庭上能為有利於抗告人之裁定。
  ㈤矯正署成立其勒戒、戒治機關乃意在免除監獄人滿為患，造
    成國家資源負擔，以期能施予該德政，免受獲判徒刑積累壓
    力，於醫學觀點本人乃屬「戒癮治療之病人」，而非「精神
    病患」，非得長期限制自由，縱使有繼續施用毒品之傾向，
    實屬徒刑執行後之情事，難道心理醫師有預知能預見抗告人
    42年徒刑後仍會施用毒品？依情理方合乎「罪疑惟輕」、「
    有疑惟利被告」之精神原則。
  ㈥抗告人係祖父母扶養長大，故因從小缺少父母的關愛，又遭
    同學的異樣眼光成長，故有點產生偏激的想法，然而成人之
    後又交友不慎，而走向不軌之路自我墮落，一步步的偏離軌
    道，放棄了原本非常有願景的工作，淪落到今日的下場，相
    對之下學歷又只有國中肄業的我，對於法律不瞭解的情形之
    下，聽了朋友的誘惑，最終走向歧途之路。在服刑的這段期
    間也想了很多，深感悔悟，家裡也都未曾放棄過抗告人，每
    個月都會來接見一次，家裡的親人願意給抗告人一個機會，
    也望鈞長能給予抗告人一次重新的機會。
  ㈦法律為國之重典，安民所依，罰惡之器，不應便宜行事草率
    ，綜合上述，抗告人特懇請鈞長本著至公至正、悲天憫人之
    心，能給予抗告人一個公平公理的裁定，以昭法信。
二、按毒品危害防制條例第20條第2項規定：「觀察、勒戒後，
    檢察官或少年法院（地方法院少年法庭）依據勒戒處所之陳
    報，認受觀察、勒戒人無繼續施用毒品傾向者，應即釋放，
    並為不起訴之處分或不付審理之裁定；認受觀察、勒戒人有
    繼續施用毒品傾向者，檢察官應聲請法院裁定或由少年法院
    （地方法院少年法庭）裁定令入戒治處所強制戒治，其期間
    為6個月以上，至無繼續強制戒治之必要為止。但最長不得
    逾1年」。復有無繼續施用毒品傾向之評估標準，並非完全
    以受勒戒人勒戒後之結果為準，勒戒前之各種情況，仍應作
    為評估之依據，依勒戒處所評分說明手冊規定，係以「前科
    紀錄與行為表現」、「臨床評估」及「社會穩定度」3項合
    併計算分數，分數60分以上，判定為有繼續施用毒品傾向。
    是被告有無「繼續施用毒品傾向」，係依具體個案之臨床實
    務及相關事證等情綜合判定，有其相當之專業依據及標準，
    且涉及專門醫學。又衡酌強制戒治之目的，係為協助施用毒
    品者戒斷毒品之心癮及身癮所為之一種保安處分類型，而該
    評估標準係適用於每一位受觀察、勒戒處分之人，具一致性
    、普遍性、客觀性。倘綜合判斷之結果，其所為之評估由形
    式上觀察，無擅斷或濫權等明顯不當之情事，法院宜予尊重
    。
三、經查：
　㈠抗告人甲○○前因施用第一、二級毒品案件，經臺灣雲林地方
    法院（下稱雲林地院）於民國110年4月7日以110年度毒聲字
    第000號裁定令入勒戒處所執行觀察、勒戒，並確定在案等
    情，有雲林地院上開裁定、臺灣高等法院被告前案紀錄表、
    雲林縣警察局北港分局查獲毒品案件嫌犯尿液真實姓名對照
    表、詮昕科技股份有限公司濫用藥物尿液檢驗報告，雲林地
    檢署檢察官觀察勒戒處分執行指揮書影本等各1份在卷可稽
    ，自堪認定。
　㈡又抗告人經執行雲林地院110年度毒聲字第000號裁定之觀察
    、勒戒後，經雲林勒戒所評定認抗告人有繼續施用毒品之傾
    向等情，有法務部○○○○○○○○附設勒戒處所110年7月20日雲所
    衛字第11040000310號函暨檢附之「有無繼續施用毒品傾向
    證明書」、「有無繼續施用毒品傾向評估標準紀錄表」各1
    份在卷可憑（見110年度觀執字第186號卷末），依該「有無
    繼續施用毒品傾向評估標準紀錄表」記載之評分結果，抗告
    人靜態因子得分合計57分，動態因子合計17分，總分合計74
    分，已逾60分，屬「有繼續施用毒品傾向」。經本院核對卷
    證後，認為雲林勒戒所人員、醫師於被告觀察、勒戒期間，
    就被告前科與行為表現、臨床評估、社會穩定度等各種項目
    ，依據紀錄、資料，本其職業之專業知識及經驗所為綜合各
    項因素之判斷，其結果由形式上觀察並無擅斷或濫權等明顯
    不當之情事，足認抗告人確有繼續施用毒品之傾向。
　㈢按受觀察、勒戒者之毒品犯罪、首次毒品犯罪年齡或其他犯
    罪相關前科紀錄，客觀上反應出受觀察、勒戒者沾染毒品之
    種類、時間、毒癮程度、行為態樣、外在影響環境、可能誘
    發其他犯罪等情狀，自足以作為評估受觀察、勒戒者是否有
    繼續施用毒品傾向之標準，故將該等司法紀錄列為評分項目
    ，並無不當，其重點亦非在於用過往犯罪紀錄處罰行為人，
    而係放在評估繼續治療、強制戒治之必要性認定。又刑事責
    任所謂一事不二罰，係指對於同一犯罪行為，基於法秩序之
    維護與人民權益受剝奪應符比例原則之精神，施以法律評價
    ，只許擇一種刑事處罰為之，並僅能處罰一次，不得重複施
    罰，始合公平正義理念（最高法院94年度台上字第6919號判
    決意旨參照）。而毒品施用者因具有病患性犯人特質，對其
    施以觀察、勒戒或強制戒治之保安處分，旨在於幫助施用毒
    品者戒除毒癮，處分之性質非為懲戒行為人，而係為消滅其
    再次施用毒品之危險性，採以觀察、勒戒方式戒除其身癮，
    及以強制戒治方式戒除其心癮之措施，在評估有無繼續施用
    毒品傾向時，納入施用者前此之毒品等前案紀錄作為指標，
    通案列計一致但比重不同之分數（毒品紀錄每筆5分，其他
    前案紀錄每筆2分），再為個案上之統計與分數加總，並設
    有上限10分之限制，最後得出有繼續施用毒品傾向之結論而
    認施用者有強制戒治之必要，有其本質考量及合理之關連性
    ，並非針對其過去之前案紀錄再重複為刑事處罰，二者性質
    、程序皆有不同，並無違反一事不再理原則之情事。從而，
    抗告意旨以此指摘原裁定不當，核屬無據。
　㈣再上開「有繼續施用毒品傾向」之判定結果，係依主管機關
    訂頒之評估基準進行，在客觀上並無逾越裁量標準，且上開
    判定結果是由專業醫師依前開評估基準所為之專業判斷，上
    揭評估除詳列各項靜態因子、動態因子之細目外，並有各細
    目之配分、計算及上限，並非評估之醫師所得主觀擅斷，是
    該評估標準紀錄表乃係該勒戒處所相關專業知識經驗人士於
    抗告人執行觀察、勒戒期間，依其本職學識綜合上開各節評
    估，具有科學驗證而得出抗告人有繼續施用毒品傾向之結論
    ，所為評估應屬可信。從而，抗告人空泛所指醫師評估輕率
    、本件評估判斷並非合理云云，洵非可採。
　㈤前述綜合判斷之結果，係該所具相關專業知識經驗之專家於
    抗告人在所執行觀察、勒戒期間，依其本職學識就抗告人之
    前科紀錄及行為表現、臨床評估及社會穩定度等因素所為之
    綜合判斷，係具有科學驗證所得之結論，且由形式上觀察，
    並無擅斷或濫權等明顯不當之情事，自得資為判斷抗告人有
    繼續施用毒品傾向之證明。原審法院核閱卷宗後，據此裁定
    令抗告人入戒治處所強制戒治，核屬適法有據。
四、綜上所述，抗告人經原審法院裁定入勒戒處所觀察、勒戒後
    ，經評估認定有繼續施用毒品之傾向，原審以檢察官聲請並
    無不合，依毒品危害防制條例第20條第2項規定，裁定令入
    戒治處所施以強制戒治，其期間為6個月以上，至無繼續強
    制戒治之必要為止，但最長不得逾1年，經核並無違誤。從
    而，抗告人仍執前開陳詞指摘原裁定為不當，難認有理由，
    應予駁回。
五、據上論斷，應依刑事訴訟法第412條，裁定如主文。 
中　　華　　民　　國　　110 　年　　8 　　月　　13　　日
                  刑事第二庭    審判長法　官  陳顯榮 
                                      法　官  黃裕堯
                                      法　官  陳弘能
以上正本證明與原本無異。
不得再抗告。
　　　　　　　　　　　　　　　　　　　書記官  許雅華
中　　華　　民　　國　　110 　年　　8 　　月　　13　　日